【裁判字號】    99,簡上,95
【裁判日期】    991231
【裁判案由】    確認債權不存在
【裁判全文】
臺灣嘉義地方法院民事判決              99年度簡上字第95號
上  訴  人  蕭文惠
訴訟代理人  蕭有志
被上訴人    王麗美
被上訴人    張蔚晟
訴訟代理人  黃雪珠
上列當事人間請求確認債權不存在事件，上訴人對於中華民國99
年6 月9 日本院嘉義簡易庭99年度嘉簡字第294 號第一審判決提
起上訴，本院於99年12月29日言詞辯論終結，判決如下：
    主  文
上訴駁回。
第二審訴訟費用由上訴人負擔。
    事實及理由
壹、程序方面
一、確認法律關係之訴，非原告有即受確認判決之法律上利益者
    ，不得提起之，民事訴訟法第247 條第1 項前段定有明文。
    又所謂即受確認判決之法律上利益，係指因法律關係之存否
    不明確，致原告在私法上之地位有受侵害之危險，而此項危
    險得以對於告之確認判決除去之者而言，故確認法律關係成
    立或不成立之訴，苟具備上開要件，即得謂有即受確認判決
    之法律上利益，最高法院42年台上字第1031號判例意旨可資
    參照。查本件上訴人於原審起訴主張：其持有被上訴人王麗
    美與其夫即訴外人許勝凱所共同簽發，票據號碼：CH233895
    號，票面金額新台幣（以下同）3,000,000 元之本票1 紙，
    並已持該本票向本院聲請准予強制執行確定在案。詎被上訴
    人張蔚晟竟先持被上訴人王麗美於97年1 月1 日所簽發，到
    期日為98年5 月31日、票面金額為2,104,520 元之本票1 紙
    ，聲請本院核發98年度司促字第6628號支付命令及確定證明
    書；再持上開支付命令及確定證明書向本院對被上訴人王麗
    美及訴外人許勝凱聲請強制執行，而於本院96年度執字第13
    495 號強制執行事件中參與分配，分配受償金額為358, 625
    元。上訴人認為被上訴人2 人間之借款債權存在與否，實有
    疑義，乃訴請確認被上訴人2 人間於97年1 月1 日之2,104,
    520 元借款債權參與分配96年度執弘字第13495 號之358,62
    5 元債權不存在等語。按債務人所有之財產除對於特定債權
    人設有擔保物權外，應為一切債務之總擔保，最高法院48年
    台上字第1750號著有判例可資參照。本件上訴人否認被上訴
    人2 人間前揭債權之存在，而提起本件確認之訴，如獲勝訴
    確定判決，得排除被上訴人張蔚晟對於被上訴人王麗美行使
    債權之危險，無異減少被上訴人王麗美之消極財產，進而提
    昇上訴人持有前開本票債權獲償之機會及金額，是上訴人提
    起本件確認之訴，有即受確認判決之法律上利益。
二、本件被上訴人王麗美經合法通知，未於言詞辯論期日到場，
    核無民事訴訟法第386 條各款所列情形，爰依上訴人聲請，
    由其一造辯論而為判決。
貳、實體方面
一、上訴人方面：
  (一)上訴人起訴主張：被上訴人王麗美於97年1 月1 日簽發到期
    日為98年5 月31日、票據金額為2,104,520 元之本票1 紙交
    付予被上訴人張蔚晟，詎屆期不獲兌現，被上訴人張蔚晟乃
    以前揭本票聲請本院核發98年度司促字第6628號支付命令及
    確定證明書，之後再持上開支付命令及確定證明書向本院對
    被上訴人王麗美及訴外人許勝凱聲請強制執行（原為98年度
    司執字第19877 號，後與96年度執字第13495 號併案執行）
    ，被上訴人張蔚晟於本院96年度執字第13495 號強制執行事
    件中參與分配，分配受償金額為358,625 元，惟被上訴人張
    蔚晟與被上訴人王麗美間之2,104,520 元債權究竟為何種押
    金、為何處、何時積欠土地租金不明確，且其等2 人之債權
    金額與上開強制執行事件不動產建號第660 棟即基地坐落嘉
    義縣大林鎮○○○段590 地號第1 次公開拍賣價格2,245,00
    0 元相當接近，前揭本票之發票日距到期日約1 年半，且其
    到期日與上開執行事件執行日期亦相當接近，再者被上訴人
    張蔚晟聲請強制執行時竟能知曉並直接就96年度執字第1349
    5 號強制執行併案參與分配，另上開強制執行拍賣抵押物程
    序，系爭不動產以1,437, 000元拍定，訴外人即第一抵押權
    人邱許粉獲分配575,542 元，被上訴人張蔚晟、王麗美不約
    而同對此聲明異議，被上訴人王麗美並對訴外人邱許粉提出
    確認債權不存在之訴，被上訴人張蔚晟與王麗美間之借款債
    權存在與否實有疑義等語，請求確認被上訴人王麗美與被上
    訴人張蔚晟間於97年1 月1 日之2,104,520 元借款債權參與
    分配96年度執弘字第13495 號之358,625 元債權不存在。並
    聲明：(一)原判決廢棄、(二)確認被上訴人2 人間之債權不存在
    、(三)第一審、第二審訴訟費用均由被上訴人負擔。
  (二)於本院具狀及以言詞補稱：被上訴人2 人間之租約、本票均
    係為製造假債權而為之通謀虛偽意思表示，已涉及刑事偽造
    文書罪嫌，上訴人已提刑事告訴，目前由檢察官受理偵查中
    ，請求暫時停止審判等語。
二、被上訴人張蔚晟方面：
    被上訴人張蔚晟未於原審具狀或以言詞提出任何聲明、答辯
    ，於本院則由訴訟代理人到庭以：被上訴人張蔚晟所以對被
    上訴人王麗美、訴外人許勝凱取得前揭本票債權，是被上訴
    人張蔚晟出租嘉義縣大林鎮○○○段443 之2 號建地予被上
    訴人王麗美、訴外人許勝凱應得之租金及押金。建地租金以
    每坪50元計算，每月31,742元、押金200,000 元，租期5 年
    ，租金、押金由承租人王麗美、許勝凱共同於97年1 月1 日
    簽發前開到期日為98年5 月31日之本票，一次付清，並非假
    債權。且根據分配表記載，第一順位抵押權人邱許粉尚有30
    0 多萬元未獲分配，就算被上訴人張蔚晟未參加分配，上訴
    人也無法分配受償等語置辯。並聲明：(一)上訴駁回、(二)第一
    、二審訴訟費用由上訴人負擔。
三、被上訴人王麗美於原審、本院均未到場，亦未提出書狀作何
    聲明、答辯。
四、得心證之理由：
  (一)民事訴訟法第183 條固規定：「訴訟中有犯罪嫌疑牽涉其裁
    判者，法院得在刑事訴訟終結前以裁定停止訴訟程序」。但
    所謂訴訟中有犯罪嫌疑牽涉其裁判，係指在民事訴訟繫屬中
    ，當事人或第三人涉有犯罪嫌疑，足以影響民事訴訟之裁判
    ，非俟刑事訴訟解決，民事法院即無從或難於判斷者而言，
    例如當事人或第三人於民事訴訟繫屬中涉有偽造文書、證人
    偽證、鑑定人為不實之鑑定等罪嫌，始足當之，此為最高法
    院79年台抗字第218 號判例所明揭。本件上訴人主張被上訴
    人2 人間共同偽造前述租約、本票，涉有刑法偽造文書罪嫌
    ，但該等租約、本票是否出自偽造，係本件民事訴訟繫屬前
    所發生之事由，並非訴訟中涉有犯罪嫌疑。且民事法院獨立
    審判，不受刑事判決認定事實之拘束，亦無於刑事訴訟終結
    前停止訴訟之必要。準此，本院認為上訴人執已對被上訴人
    2 人提出上開刑事告訴為由，請求裁定停止本件訴訟程序，
    於法不合，合先敘明。
  (二)按本票乃文義證券及無因證券，本票上之權利義務，依票上
    所載文義定之，與其基礎之原因關係各自獨立。故本票上權
    利之行使，非以其原因關係存在為前提。又按當事人主張有
    利於己之事實者，就其事實有舉證之責任。但法律別有規定
    ，或依其情形顯失公平者，不在此限，民事訴訟法第277 條
    前段定有明文。上訴人主張被上訴人張蔚晟雖係上開本票之
    執票人，然因被上訴人張蔚晟未說明其與發票人即被上訴人
    王麗美間之基礎原因關係，即被上訴人王麗美簽發前揭本票
    究竟積欠被上訴人張蔚晟何時、何地之何種押金之債務不明
    確，故認被上訴人之間債權不存在等語，依上述舉證責任說
    明，自應由上訴人就所主張，被上訴人2 人間之租約、本票
    均係偽造等情，負舉證責任。次按，民事訴訟如係由原告主
    張權利者，應先由原告負舉證之責，若原告先不能舉證，以
    證實自己主張之事實為真實，則被告就其抗辯事實即令不能
    舉證，或其所舉證據尚有疵累，亦應駁回原告之請求，最高
    法院17年上字917 號亦著有釋例。經查，被上訴人張蔚晟主
    張，因出租土地予被上訴人王麗美、訴外人許勝凱2 人，故
    其等乃簽發前開面額2,104,520 元之本票一次清償應付之5
    年期租金、押金等情，已據提出本票、土地出租契約書、土
    地所有權狀等件在卷為證。雖依土地出租契約書記載：租賃
    期間自97年1 月1 日起，至102 年1 月1 日止，被上訴人王
    麗美、訴外人許勝凱竟早在租約起始日97年1 月1 日即簽發
    到期日為98年5 月1 日之本票，一次付清總金額高達2,104,
    520 元之5 年期租金及押金，依社會交易常情論之，或屬罕
    見事例；但被上訴人張蔚晟本無庸就其與被上訴人王麗美間
    本票基礎原因關係負舉證之責，有如前述；尚不能僅憑上情
    遽為有利本件上訴人之認定。本件上訴人始終未能就被上訴
    人張蔚晟與被上訴人王麗美間有何假造債權之事實，舉證以
    實其說，本院自無從認定其主張為真實。
  (三)本件上訴人雖又主張被上訴人王麗美於83年8 月22日以土地
    向訴外人邱許粉借款1,500,000 元，並設定抵押權，該土地
    經拍賣後，訴外人邱許粉取得1,860,762 元，而被上訴人王
    麗美曾對訴外人邱許粉提起確認債權不存在之訴，該訴訟就
    本件被上訴人張蔚晟對於被上訴人王麗美之債權不存在，亦
    有相關云云。然查被上訴人王麗美雖曾對訴外人邱許粉提起
    確認債權不存在之訴，惟經本院裁定命被上訴人王麗美補繳
    裁判費，被上訴人王麗美逾期未繳裁判費，經本院裁定駁回
    該確認債權不存在之訴，有本院99年度訴字第62號裁定附於
    原審卷可稽。又訴外人邱許粉對於被上訴人王麗美之債權是
    否存在，與本件被上訴人張蔚晟對於被上訴人王麗美之債權
    是否虛偽無涉，是以本件上訴人遽以訴外人邱許粉對於被上
    訴人王麗美之債權是否存在，作為判斷被上訴人張蔚晟對於
    被上訴人王麗美之債權是否虛偽之依據，係屬無據，顯非可
    採。
  (四)綜上所述，本件上訴人未能就所主張被上訴人張蔚晟對於被
    上訴人王麗美債權出自虛捏之事實，舉證以實其說，本院自
    無從判斷。從而本件上訴人主張確認被上訴人王麗美與被上
    訴人張蔚晟間於97年1 月1 日之2,104,520 元借款債權參與
    分配96年度執弘字第13495 號之358,625 元債權不存在云云
    ，為無理由，不應准許。原審判決依法駁回上訴人之訴，經
    核並無違誤，上訴人提起本件上訴，指摘原判決不當，求予
    廢棄，非有理由，應予駁回。
五、本件事證已臻明確，兩造其餘攻擊防禦方法及舉證，對於判
    決之結果不生影響，爰不另贅論，附此說明。
六、據上論結，本件上訴人上訴為無理由，依民事訴訟法第436
    條之1 第3 項、第449 條第1 項、第78條，判決如主文。
中    華    民    國    99    年    12    月    31    日
              民事第二庭審判長法  官  曾文欣
                              法  官  黃仁勇
                              法  官  陳思睿
以上正本係照原本作成
本件不得上訴。
中    華    民    國    98    年    12    月    31    日
                              書記官  張富

司法院資訊處製作；財團法人民間司法改革基金會備份。
